---
title: "Solución del caso 1: análisis descriptivo de beer2"
author: "dgonzalez"
output:
  html_document:
    toc: true
    toc_float: true
    code_folding: hide
    theme: flatly
    css: style.css
---

```{r setup, include=FALSE}
knitr::opts_chunk$set(echo = TRUE, message = FALSE, warning = FALSE)
library(readr)
library(dplyr)
library(ggplot2)
library(knitr)

beer2 <- read_csv("data/beer2.csv")

moda <- function(x) {
  frecuencias <- table(x, useNA = "no")
  names(frecuencias)[which.max(frecuencias)]
}

tabla_frecuencias <- function(datos, variable) {
  datos |>
    count({{ variable }}, name = "frecuencia", sort = TRUE) |>
    mutate(
      porcentaje = round(100 * frecuencia / sum(frecuencia), 2),
      acumulado = round(cumsum(porcentaje), 2)
    )
}
```

# Objetivo

Describir las características comerciales, nutricionales, geográficas y de valoración contenidas en `beer2.csv`, mediante tablas de frecuencias, indicadores estadísticos y gráficos apropiados para cada tipo de variable.

# Revisión de la base

```{r revision}
revision <- data.frame(
  indicador = c("Registros", "Variables", "Valores faltantes", "Cervezas diferentes", "Marcas diferentes"),
  resultado = c(
    nrow(beer2),
    ncol(beer2),
    sum(is.na(beer2)),
    n_distinct(beer2$id),
    n_distinct(beer2$marca)
  )
)
kable(revision, format.args = list(big.mark = ".", decimal.mark = ","))
```

La unidad de observación es una **reseña**. En consecuencia, `id`, `marca` y `nombre_cerveza` pueden repetirse cuando una cerveza ha recibido varias valoraciones. El identificador `id` no se utiliza para calcular indicadores estadísticos.

# Variables cualitativas

## Tipo de cerveza

```{r tabla-tipo}
frecuencia_tipo <- tabla_frecuencias(beer2, tipo)
kable(frecuencia_tipo, col.names = c("Tipo", "Frecuencia", "Porcentaje (%)", "Acumulado (%)"), format.args = list(big.mark = ".", decimal.mark = ","))
```

```{r grafico-tipo, fig.width=9, fig.height=5}
ggplot(frecuencia_tipo, aes(x = reorder(tipo, frecuencia), y = frecuencia, fill = tipo)) +
  geom_col(show.legend = FALSE) +
  coord_flip() +
  scale_y_continuous(labels = scales::label_number(big.mark = ".")) +
  labs(title = "Reseñas por tipo de cerveza", x = NULL, y = "Frecuencia") +
  theme_minimal()
```

El tipo más frecuente es **`r moda(beer2$tipo)`**, con `r format(max(frecuencia_tipo$frecuencia), big.mark = ".", decimal.mark = ",")` reseñas (`r max(frecuencia_tipo$porcentaje)`%).

## Origen comercial

```{r tabla-origen}
frecuencia_origen <- tabla_frecuencias(beer2, origen)
kable(frecuencia_origen, col.names = c("Origen", "Frecuencia", "Porcentaje (%)", "Acumulado (%)"), format.args = list(big.mark = ".", decimal.mark = ","))
```

La categoría modal de origen es **`r moda(beer2$origen)`**, que representa `r max(frecuencia_origen$porcentaje)`% de las reseñas.

## Nacionalidad de la cervecería

```{r tabla-nacionalidad}
frecuencia_nacionalidad <- tabla_frecuencias(beer2, nacionalidad)
kable(frecuencia_nacionalidad, col.names = c("Nacionalidad", "Frecuencia", "Porcentaje (%)", "Acumulado (%)"), format.args = list(big.mark = ".", decimal.mark = ","))
```

La nacionalidad más frecuente es **`r moda(beer2$nacionalidad)`**. Esta variable fue simulada y, por tanto, su interpretación se limita a la estructura construida para el ejercicio.

## Marcas más reseñadas

```{r tabla-marcas}
frecuencia_marca <- tabla_frecuencias(beer2, marca)
kable(head(frecuencia_marca, 10), col.names = c("Marca", "Frecuencia", "Porcentaje (%)", "Acumulado (%)"), format.args = list(big.mark = ".", decimal.mark = ","))
```

Debido al gran número de marcas, se presentan solamente las diez con más reseñas. La marca con mayor frecuencia es **`r frecuencia_marca$marca[1]`**.

# Valoraciones ordinales

Las puntuaciones de calificación, aroma, apariencia, paladar y sabor son variables ordinales. Se resumen mediante sus distribuciones y la mediana; la media se incluye como referencia comparativa por tratarse de puntuaciones numéricas con intervalos uniformes.

```{r resumen-valoraciones}
variables_valoracion <- c("calificacion", "aroma", "apariencia", "paladar", "sabor")

resumen_valoraciones <- lapply(variables_valoracion, function(v) {
  x <- beer2[[v]]
  data.frame(
    variable = v,
    mínimo = min(x),
    mediana = median(x),
    moda = as.numeric(moda(x)),
    media = mean(x),
    máximo = max(x)
  )
}) |>
  bind_rows() |>
  mutate(across(where(is.numeric), ~ round(.x, 2)))

kable(resumen_valoraciones, col.names = c("Variable", "Mínimo", "Mediana", "Moda", "Media", "Máximo"))
```

```{r frecuencias-calificacion}
tabla_calificacion <- tabla_frecuencias(beer2, calificacion)
kable(tabla_calificacion, col.names = c("Calificación general", "Frecuencia", "Porcentaje (%)", "Acumulado (%)"), format.args = list(big.mark = ".", decimal.mark = ","))
```

La mediana de la calificación general es **`r median(beer2$calificacion)`** y su nivel más frecuente es **`r moda(beer2$calificacion)`**. Entre los cinco aspectos, la mayor media corresponde a **`r resumen_valoraciones$variable[which.max(resumen_valoraciones$media)]`**.

# Variables cuantitativas

```{r resumen-cuantitativas}
variables_cuantitativas <- c("precio", "alcohol", "carbohidratos", "calorias")

resumen_cuantitativas <- lapply(variables_cuantitativas, function(v) {
  x <- beer2[[v]]
  data.frame(
    variable = v,
    mínimo = min(x),
    q1 = quantile(x, 0.25),
    mediana = median(x),
    media = mean(x),
    q3 = quantile(x, 0.75),
    máximo = max(x),
    desviación = sd(x),
    cv_porcentaje = 100 * sd(x) / mean(x)
  )
}) |>
  bind_rows() |>
  mutate(across(where(is.numeric), ~ round(.x, 2)))

kable(
  resumen_cuantitativas,
  col.names = c("Variable", "Mínimo", "Q1", "Mediana", "Media", "Q3", "Máximo", "Desviación", "CV (%)")
)
```

El precio medio simulado es **`r round(mean(beer2$precio), 2)`**, con una mediana de **`r median(beer2$precio)`**. Una porción de 355 ml contiene en promedio **`r round(mean(beer2$alcohol), 2)` gramos de alcohol**, **`r round(mean(beer2$carbohidratos), 2)` gramos de carbohidratos** y **`r round(mean(beer2$calorias), 2)` calorías**.

```{r histogramas, fig.width=10, fig.height=7}
beer2 |>
  select(all_of(variables_cuantitativas)) |>
  tidyr::pivot_longer(everything(), names_to = "variable", values_to = "valor") |>
  ggplot(aes(x = valor, fill = variable)) +
  geom_histogram(bins = 40, show.legend = FALSE) +
  facet_wrap(~ variable, scales = "free", ncol = 2) +
  labs(title = "Distribución de las variables cuantitativas", x = NULL, y = "Frecuencia") +
  theme_minimal()
```

# Comparaciones

## Calificación por tipo de cerveza

```{r comparacion-tipo}
resumen_tipo <- beer2 |>
  group_by(tipo) |>
  summarise(
    reseñas = n(),
    calificación_media = mean(calificacion),
    mediana_calificación = median(calificacion),
    alcohol_medio = mean(alcohol),
    calorías_medias = mean(calorias),
    .groups = "drop"
  ) |>
  mutate(across(where(is.numeric), ~ round(.x, 2))) |>
  arrange(desc(calificación_media))

kable(resumen_tipo, format.args = list(big.mark = ".", decimal.mark = ","))
```

El tipo con la mayor calificación media es **`r resumen_tipo$tipo[1]`**, con un promedio de **`r resumen_tipo$calificación_media[1]`** puntos. Este resultado es descriptivo y no demuestra que el tipo de cerveza sea la causa de la valoración.

## Relación entre alcohol y calorías

```{r correlacion}
cor_alcohol_calorias <- cor(beer2$alcohol, beer2$calorias)
data.frame(
  variables = "Alcohol y calorías",
  correlación = round(cor_alcohol_calorias, 3)
) |>
  kable()
```

La correlación entre alcohol y calorías es **`r round(cor_alcohol_calorias, 3)`**. La asociación es positiva porque el alcohol aporta energía al contenido calórico total; además, las calorías fueron construidas usando el alcohol y los carbohidratos.

# Conclusiones

1. La base contiene `r format(nrow(beer2), big.mark = ".", decimal.mark = ",")` reseñas completas y permite analizar tanto características del producto como valoraciones de los consumidores.
2. El tipo de cerveza predominante es **`r moda(beer2$tipo)`** y el origen predominante es **`r moda(beer2$origen)`**.
3. La calificación general típica, medida mediante la mediana, es **`r median(beer2$calificacion)`** puntos.
4. El precio y varias características nutricionales fueron simulados; por ello, sus resultados describen esta base académica y no deben interpretarse como precios o composiciones oficiales del mercado.
5. Los resultados son descriptivos. Para hacer inferencias causales o generalizar a todos los consumidores sería necesario conocer el diseño de muestreo y controlar la repetición de reseñas por cerveza y por usuario.
